【裁判字號】    99,交聲,220
【裁判日期】    990310
【裁判案由】    違反道路交通管理處罰條例聲明異議
【裁判全文】
臺灣桃園地方法院刑事交通事件裁定     99年度交聲字第220號
原處分機關  交通部公路總局臺北區監理所
異  議  人
即受處分人    甲○○
上列異議人即受處分人因違反道路交通管理處罰條例案件，對於
交通部公路總局臺北區監理所民國99年1 月28日北監自裁字第裁
40 -C00000000 號違反道路交通管理事件裁決書所為之處分，聲
明異議，本院裁定如下：
    主  文
原處分撤銷。
甲○○汽車駕駛人，駕駛汽車經測試檢定酒精濃度超過規定標準
，吊扣小型車普通駕駛執照壹年，並應接受道路交通安全講習。
    理  由
一、原處分意旨略以：異議人即受處分人（下稱異議人）甲○○
    於民國98年9 月17日22時52分許，駕駛車牌號碼Z3-4719 號
    自用小客車，行經三峽民權街197 號前，因酒後駕車，為臺
    北縣政府警察局三峽分局員警測得其呼氣所含酒精濃度達每
    公升0.9 毫克而當場舉發，並填製臺北縣政府警察局北縣警
    交大字第C00000000 號舉發違反道路交通管理事件通知單。
    爰依道路交通管理處罰條例第35條第1 項第1 款、第24條第
    1 項第2 款等規定，於99年1 月28日以北監自裁字第裁40-C
    00000000號裁處罰鍰新臺幣（下同）49,500元、吊扣駕駛執
    照（職業連結車駕照）12個月及施以道路交通安全講習等語
    。
二、異議意旨略以：伊雖於上揭時、地酒後駕車，但同案經臺灣
    板橋地方法院檢察署檢察官為緩起訴處分在案，並繳納緩起
    訴處分3 萬元，依行政罰法第26條規定，一行為同時觸犯刑
    事法律及違反行政法上義務規定者，依刑事法律處罰之。爰
    請求撤銷罰款，另伊之駕照為職業聯結車駕照，吊扣駕照會
    使家庭生計受到影響，能否不吊扣駕照等語。
三、按汽車駕駛人，駕駛汽車經測試檢定酒精濃度超過規定標準
    者，處1 萬5 千元以上6 萬元以下罰鍰，並當場移置保管其
    車輛及吊扣其駕駛執照1 年，並應接受道路交通安全講習，
    道路交通管理處罰條例第35條第1 項第1 款、第24條第1 項
    第2 款分別定有明文。
四、經查：
  (一)異議人於前揭時地經警攔查，測得其吐氣所含酒精濃度達每
    公升0.9 毫克，乃掣單舉發其違規等情，且為異議人於聲明
    異議狀內所不爭執，並有臺北縣政府警察局98年9 月17日第
    C00000000 號舉發違反道路交通管理事件通知單及酒精濃度
    檢測單影本各1 紙在卷可憑。是異議人之違規事實，堪以認
    定。而該案經臺灣板橋地方法院檢察署檢察官以98年度速偵
    字第5490號為緩起訴處分，諭知緩起訴期間1 年（98年10月
    9 日至99年10月8 日），並命其應於緩起訴處分確定後3 個
    月內繳交緩起訴處分金3 萬元予國庫，及參加該署舉辦「酒
    駕認知輔導教育課程」1 場次等情，亦有該署執行起訴處分
    命令通知書影本、98年度速偵字第5490號緩起訴處分書及臺
    灣高等法院被告前案紀錄表附卷可稽。
  (二)原處分關於罰鍰部分：
  1.按道路交通管理處罰條例所規定之罰則本質上係屬行政罰，
    此由同條例中就交通違規行為所定法律效果包括罰鍰、記點
    、吊扣證照等行政罰觀之甚明（參照行政罰法第1 條、第2
    條將罰鍰、吊扣證照及講習等處分均定為行政罰），是違反
    道路交通管理處罰條例之裁罰事件，自有行政罰法之適用。
    惟按行政罰法第26條規定：「一行為同時觸犯刑事法律及違
    反行政法上義務規定者，依刑事法律處罰之。但其行為應處
    以其他種類行政罰或得沒入之物而未經法院宣告沒收者，亦
    得裁處之。前項行為如經不起訴處分或為無罪、免訴、不受
    理、不付審理之裁判確定者，得依違反行政法上義務規定裁
    處之。」，此即所謂一事不二罰之原則。究其立法目的，係
    因一行為同時觸犯刑事法律及違反行政法上義務規定時，由
    於刑罰與行政罰同屬對不法行為之制裁，而刑罰之懲罰作用
    較強，故依刑事法律處罰，即足資警惕時，實無一事二罰再
    處行政罰之必要，且刑事法律處罰，由法院依法定程序為之
    ，較符正當法律秩序，應予優先適用，職此，因同時觸犯刑
    事法律及違反行政法上義務規定之行為，行政機關得否科以
    與刑罰相類之行政罰處罰，端視該行為之刑事訴追或審判程
    序終局結果而定，在刑事訴追、審判程序尚未終局確定前，
    行政機關自不得逕予裁罰，但罰鍰以外之沒入或其他種類行
    政罰，因兼具維護公共秩序之作用，為達行政目的，行政機
    關仍得併予裁處，又此所稱「其他種類行政罰」，係指違反
    行政法上之義務應受「裁罰性」之「不利處分」而言，依行
    政罰法第2 條規定，應包括限制或禁止行為之吊扣證照及施
    以道路交通安全講習處分在內。是原處分裁處吊扣駕駛執照
    1 年及施以道路交通安全講習部分，乃裁罰性之不利處分，
    為維護交通安全，促使駕駛人於飲酒後能知所警惕，實有教
    導駕駛人了解交通規則並加強其遵循之必要，依行政罰法第
    26條第1 項但書之規定，仍得裁處之（臺灣高等法院98年度
    交抗字第1543號、第701 號、97年度交抗字第2012號裁定意
    旨參照）。
  2.再按觸犯刑事法律之犯罪行為，除得經檢察官之起訴，並由
    法院審理後，為有罪科刑、無罪、免訴、不受理、不付審理
    之裁判外，如檢察官認該行為所涉為死刑、無期徒刑或最輕
    本刑3 年以上有期徒刑以外之罪，於參酌刑法第57條所列事
    項及公共利益之維護，認以緩起訴為適當者，得定1 年以上
    3 年以下之緩起訴期間為緩起訴處分，經檢察官為「緩起訴
    」處分者，於「緩起訴」之猶豫期間內，檢察官可對其持續
    觀察，若認其顯無反省警惕之情或根本欠缺反省警惕之能力
    者，得依職權或依告訴人之聲請，將「緩起訴」處分撤銷，
    並依法追訴，法院則得依審理結果，為有罪科刑之裁判，亦
    即在緩起訴處分之猶豫期間內，刑事訴追程序仍未終局確定
    ，此與不起訴處分確定後，刑事訴追程序終結，檢察官原則
    上不得就同一行為再行起訴之法律效果迥異，是以，經檢察
    官諭知緩起訴處分之行為，如同時違反行政法上義務之規定
    ，在緩起訴處分於猶豫期間期滿前，因刑事訴追程序尚未確
    定終結，行為人仍有因緩起訴遭撤銷而受刑事追訴處罰之可
    能，此時行政機關若逕行依法行政裁罰，毋寧將使行為人有
    同時遭受行政處罰及刑事處罰之可能，是依行政罰法第26條
    之立法意旨，在違反行政法上義務之行為業經緩起訴處分之
    情形下，行政機關應待緩起訴處分實質確定（即緩起訴猶豫
    期間經過而未經撤銷），行為人已最終確定免於受刑事訴追
    或處罰時，行政機關方得為行政裁罰。又檢察官之緩起訴處
    分如係命服義務勞務時，固非刑法所定刑罰之種類，然已對
    異議人名譽、心理產生相當制約並影響被告之自由等權益，
    亦應可實質該當行政罰法第26條第1 項之「依刑事法律」之
    處罰，參酌行政罰法第26條之立法意旨，違反行政法上義務
    之行為，若同時亦經檢察官另為緩起訴處分時，行政機關應
    不得就同一行為，再為與刑罰相類之罰鍰處分（臺灣高等法
    院97年度交抗字第35號、第752 號、第824 號、第955 號裁
    定意旨參照）。
  3.本件異議人所為酒後駕車之交通違規行為，因同時涉犯刑法
    之公共危險罪而經警移送臺灣板橋地方法院檢察署偵查乙情
    ，已如前述，而該案經檢察官偵查後，經檢察官於98年10月
    9 日以98年度速偵字第5490號處分緩起訴在案（緩起訴期間
    為1 年）。是揆諸前揭說明，異議人既因同一酒後駕車行為
    同時觸犯刑事法律及違反行政法上義務，其中刑事部分並經
    檢察官為處分緩起訴，因該緩起訴期間尚未屆滿，異議人尚
    未經終局確定無庸受刑事處罰前，基於「一事不二罰」之行
    政罰原則，自不得依行政規定逕予裁罰。
  (三)原處分關於吊扣職業連結車駕駛執照部分：
  1.按道路交通管理處罰條例第68條業於94年12月14日修正，並
    自95年3 月1 日施行，修正前之道路交通管理處罰條例第68
    條規定：「汽車駕駛人，因違反本條例及道路交通安全規則
    之規定，受吊扣或吊銷駕駛執照處分時，吊扣或吊銷其持有
    各級車類之駕駛執照」，其立法意旨在於違規行為對道路交
    通秩序之維持及道路交通安全已生較大之影響，故規定吊扣
    或吊銷其持有各級車類之駕駛執照，以限制其繼續駕車行駛
    道路之權利，其係屬駕駛行為之限制，並不因所持駕駛執照
    種類不同而有所差異。而修正後之道路交通管理處罰條例第
    68條規定：「汽車駕駛人，因違反本條例及道路交通安全規
    則之規定，受吊銷駕駛執照處分時，吊銷其持有各級車類之
    駕駛執照」，其立法理由略以：「原條文將違法或違規駕駛
    人所持有各級車類之駕駛執照一併吊扣或吊銷，失之過酷，
    影響人民工作及生活甚鉅，爰修正之」等語。故依修正後道
    路交通管理處罰條例第68條之規定觀之，受吊扣駕駛執照處
    分，不再吊扣其持有各級車類之駕駛執照，僅於受吊銷駕駛
    執照處分時，始吊銷其持有各級車類之駕駛執照，而限縮修
    正前條文之適用範圍，即受吊扣駕駛執照處分，不在本條規
    定適用之列。是依上開規定受吊銷駕照處分者，仍維持吊銷
    其持有各級車類之駕駛執照，至於受吊扣駕照處分者，則僅
    吊扣其違法或違規當時所駕駛車輛之駕駛執照，不再吊扣其
    持有各級車類之駕駛執照，其理甚明。
  2.經查，本件異議人上開酒後駕車之違規，係發生於98年9 月
    17日，自應適用修正後之道路交通管理處罰條例第68條規定
    ，而修正後道路交通管理處罰條例第68條之規定，既將「吊
    扣」等字刪除，是依上開說明，異議人因酒後駕車受而吊扣
    駕駛執照處分時，自不得再吊扣其持有各級車類之駕駛執照
    ，故原處分機關為吊扣駕駛執照之處分時，應就異議人所應
    吊扣之駕駛執照種類予以限定，始符合依法行政原則。本件
    異議人於上開酒後駕車違規行為時，係駕駛自用小客車，此
    有上開舉發違反道路交通管理事件通知單附卷可憑，揆諸前
    開說明，其依法所受之處分應為限制其駕駛自用小客車之權
    利，即應吊扣其自用小客車之駕駛執照，自不能越級限制其
    駕駛職業連結車之權利。今原處分機關對於異議人酒後駕車
    之違規行為，依道路交通管理處罰條例第35條第1 項第1 款
    規定而為裁處吊扣異議人駕駛執照時，因異議人並未領有自
    用小客車之駕駛執照，僅領有職業連結車之駕駛執照，從而
    ，裁處吊扣異議人職業聯結車車駕駛執照，依上所述，此項
    裁處於法即有未合，至為明確。
五、綜上所述，異議人甲○○確有上開酒後駕車之違規行為，惟
    異議人已支付緩起訴處分金3 萬元，且原處分機關亦未審酌
    「吊扣駕駛執照12個月」規範之目的，即逕依道路交通管理
    處罰條例第35條第1 項第1 款規定，裁處異議人罰鍰49,500
    元、吊扣連結車駕駛執照12個月部分之裁決，難認合法。末
    因本件酒後駕車部分為一個違規行為，罰鍰與吊扣處分無從
    區分，異議人雖未於異議聲明狀中對於道安講習部分提出異
    議，本院自得併為審酌，從而，異議人提起本件聲明異議，
    為有理由，應由本院將原處分撤銷，自為裁罰如主文第2 項
    所示，以期適法。
六、據上論斷，應依道路交通管理處罰條例第87條第2 項、道路
    交通案件處理辦法第20條前段，裁定如主文。
中    華    民    國    99    年    3     月    10    日
                  交通法庭    法  官  黃鏡芳
以上正本證明與原本無異。
如不服本裁定，應於裁定送達後5 日內向本院提出抗告狀。
                              書記官  陳孟君
中    華    民    國    99    年    3     月    17    日

司法院資訊處製作；財團法人民間司法改革基金會備份。
